---
output: github_document
---

<!-- README.md is generated from README.Rmd. Please edit that file -->

```{r, echo = FALSE}
knitr::opts_chunk$set(
  collapse = TRUE,
  comment = "#>",
  fig.path = "man/figures/README-",
  fig.align = "center"
)
```
# BCEAO_2020

Ce projet rassemble l'ensemble des documents utilisés pendant pendant la formation à la BCEAO sur le traitement et la prévision des séries temporelles sous R. 

Les présentations du lundi 20 janvier :

- [Introduction](https://aqlt.github.io/BCEAO_2020/Slides/Diapos/0%20-%20Introduction.pdf)

- [La désaisonnalisation sous R : le JWSACRuncher et RJDemetra](https://aqlt.github.io/BCEAO_2020/Slides/Diapos/1%20-%20R%20et%20JDemetra%2B.pdf)

- [Modèles ECM, SARIMA et ARDL](https://aqlt.github.io/BCEAO_2020/Slides/Diapos/2%20-%20ECM%20et%20SARIMA.pdf)

Les travaux pratiques du lundi 20 janvier :

- [TP 0 - Introduction aux séries temporelles sous R](https://aqlt.github.io/BCEAO_2020/TP/0---Traitement-des-séries-temporelles_solution.html)

- [TP 1 - R et JDemetra+](https://aqlt.github.io/BCEAO_2020/TP/1---R-et-JDemetra%2B_solution.html)


# Installation

Ci-dessous l'ensemble des packages à utiliser pendant la formation

```{r, eval = FALSE}
install.packages(c("devtools", "ggplot2", "depmixS4", "Rcpp", "RcppArmadillo", "DEoptim",
                   "xts", "XLConnect", "zoo", "tsibble", "ggplot2", "tsDyn", "fable",
                   "ecm", "rJava", "RJDemetra", "ggdemetra", "rjwsacruncher"))
```

Regarder si le code suivant marche :

```{r, eval = FALSE}
library(RJDemetra)
```

Sinon il faudra faire une installation à partir du version portable de Java : https://github.com/jdemetra/rjdemetra/wiki/Installation-manual.

En TP on a vu que cela marchait en téléchargeant Java 11 https://jdk.java.net/java-se-ri/11. Ensuite fermer RStudio, ouvrir et le code suivant devrait marcher

```{r, eval = FALSE}
Sys.getenv("C:/Users/Administrateur/Desktop/jdk-11")
library(RJDemetra)
```

Pour télécharger le JWSACruncher :

```{r, eval = FALSE}
library(rjwsacruncher)
rjwsacruncher::download_cruncher()
```

Pour télécharger JDemetra+ : https://github.com/jdemetra/jdemetra-app/releases

Code utilisé pour importer vos données sous R :

```{r, eval = FALSE}
library(XLConnect)
lectureDonnees <- function(startRow, endRow){
  data <- readWorksheet(wb, sheet = "IHPC_Mensuel",startRow = startRow, endRow  = endRow,
                        startCol = 2, header = FALSE, autofitCol = FALSE)
  data <- t(data)
  rownames(data) <- NULL
  colnames(data) <- c("alimentaires", "boissons", "habillement", "logement",
                      "ameublement", "santé", "transport", "communication",
                      "loisirs", "enseignement", "restoration", "autres",
                      "ensemble")
  data <- ts(data, start = 1997, frequency = 12)
  data
}
wb <- loadWorkbook("Data/Séries temporelles pour le traitement avec R.xls")
ipch_benin <- lectureDonnees(startRow = 5, endRow  = 17)
ipch_burkina <- lectureDonnees(startRow = 20, endRow  = 32)
ipch_cote_ivoire <- lectureDonnees(startRow = 35, endRow  = 47)
ipch_guinee_bissau <- lectureDonnees(startRow = 50, endRow  = 62)
ipch_mali <- lectureDonnees(startRow = 65, endRow  = 77)
ipch_niger <- lectureDonnees(startRow = 80, endRow  = 92)
ipch_senegal <- lectureDonnees(startRow = 95, endRow  = 107)
ipch_togo <- lectureDonnees(startRow = 110, endRow  = 122)
ipch_union <- lectureDonnees(startRow = 125, endRow  = 137)

circulation_fiduciaire <- t(readWorksheet(wb, sheet = "CirculationFiduciaire",startRow = 4, endRow  = 12,
                                        startCol = 2, header = FALSE, autofitCol = FALSE))
circulation_fiduciaire <- ts(circulation_fiduciaire, start = 2004, frequency = 12)
rownames(circulation_fiduciaire) <- NULL
colnames(circulation_fiduciaire) <- c("benin", "burkina", "cote_divoire", "guinee_bissau", 
                                      "mali", "niger", "senegal", "togo", 
                                      "union")
```
