---
title: "1 - R et JDemetra+"
output:
  unilur::tutorial_html_solution:
    toc: true
    number_sections: true
    toc_float: false
    toc_depth: 2
---

```{r setup, include=FALSE}
knitr::opts_chunk$set(echo = TRUE, collapse = FALSE, warning = FALSE,
                      message = FALSE)
i = -1
knitr::opts_template$set(exercice = list(box.title = paste("Exercice "),
                                         box.icon = "fa-question",
                                         box.collapse = NULL))
knitr::opts_template$set(solution = list(box.title = "Solution",
                                         box.body = list(fill = "#e6f6e7", colour = "black"),
                                         box.header = list(fill = "#ace1af", colour = "black"),
                                         box.icon = "fa-check-square",
                                         box.collapse = TRUE))
knitr::opts_template$set(alert = list(box.title = "Attention !",
                                      box.body = list(fill = "#fa5b42", colour = "#fdf6d4"),
                                      box.collapse = NULL,
                                      box.icon = "fa-exclamation-triangle"))
knitr::opts_template$set(indice = list(box.title = "Indice",
                                      box.body = list(fill = "#fff9dc", colour = "black"),
                                      box.header = list(fill = "#ffec8b", colour = "black"),
                                      box.icon = "fa-search",
                                      box.collapse = TRUE))
options(enable_print_style = FALSE)
library(rjwsacruncher)
library(RJDemetra)
library(kableExtra)
library(knitr)
```

> L'objectif de ce TP est d'apprendre à manipuler JDemetra+ sous R à travers le JWSACruncher et le package RJDemetra.

Pour manipuler JDemetra+ sous R il y a actuellement deux façons : 

1. Utiliser le JWSACruncher (https://github.com/jdemetra/jwsacruncher) qui permet, à partir de la console, de mettre à jour un workspace JDemetra+ et d'exporter les résultats sans devoir ouvrir le logiciel. Pour faciliter son utilisation depuis R, le package `rjwsacruncher` peut être utilisé.

2. Utiliser le package `RJDemetra` qui permet d'effectuer des désaisonnalisations avec les mêmes algorithmes et paramètres que JDemetra+ et de manipuler des workspaces.


# JWSACruncher et `rjwsacruncher`


## Configuration du JWSACruncher {#sec:installation}

Le JWSACruncher est téléchargeable ici : https://github.com/jdemetra/jwsacruncher/releases.

Pour utiliser la dernière version il faut avoir une version de Java supérieure à la 8, si ce n'est pas le cas, il faut télécharger une version portable de Java et configurer le JWSACruncher en conséquence (https://github.com/AQLT/BCEAO_2020/wiki/Installation-et-configuration-de-JDemetra---et-du-JWSACruncher#installation-du-jwsacruncher). Ces manipulations peuvent aussi se faire à partir de `rjwsacruncher` :

```{r, eval=FALSE}
# install.packages("rjwsacruncher") # Si pas déjà installé
library(rjwsacruncher)
# Télécharge l'archive du JWSACruncher et la met sur le D:/
download_cruncher("D:/") 
# Dézipper l'archive et ensuite pour configurer avec une version portable de Java :
jwsacruncher_path <- "D:/jwsacruncher-2.2.2-bin/bin/jwsacruncher.bat" # Lien vers le fichier jwsacruncher.bat
java_path <- "D:/Java8/bin/java.exe" # Lien vers le fichier java.exe de la version portable de Java
configure_jwsacruncher(jwsacruncher_path, java_path)
```

Pour indiquer à `rjwsacruncher` où se trouve le JWSACruncher, le plus simple est de mettre à jour l'option `cruncher_bin_directory` :

```{r}
# Chemin vers le dossier bin du JWSACruncher
options(cruncher_bin_directory =
            "/Users/alainquartierlatente/Desktop/BCEAO/jwsacruncher-2.2.2-bin/bin") 
getOption("cruncher_bin_directory") # Pour afficher la valeur actuelle
```


## Utilisation du JWSACruncher

Pour lancer le JWSACruncher il faut trois fichiers :

- un fichier contenant les paramètres sur la méthode de rafraîchissement à utilisée pour mettre à jour le workspace (créé à partir de la fonction `create_param_file()`) ;  
- un workspace valide de JDemetra+ ;  
- l'adresse vers le JWSACruncher (option `cruncher_bin_directory`).

```{block, opts.label = "exercice"}
Utiliser la fonction `create_param_file()` pour créé un fichier de paramètres permettant de mettre à jour un workspace :
- En reestimant le modèle ARIMA, les outliers et les autres paramètres du modèle de régression et en re-identifiant les outliers uniquement sur la dernière année.
- En exportant la statistique M7, la statistique Q-M2 et les tests de jours ouvrables résiduels ;
- En exportant La série brute, la série désaisonnalisée et la tendance (de manière verticale).
```

```{r, solution = TRUE}
create_param_file(dir_file_param = "/Users/alainquartierlatente/Desktop/BCEAO/",
                  policy = "lastoutliers",
                  matrix_item = c("m-statistics.m7",
                                  "m-statistics.q-m2",
                                  "diagnostics.residual trading days tests.f-test on sa (td):2",
                                  "diagnostics.residual trading days tests.f-test on i (td):2"),
                  tsmatrix_series = c("y", "sa", "t"),
                  csv_layout = "vtable" 
)
```

Une fois ce fichier créé, pour lancer le JWSAcruncher il suffit d'utiliser la fonction `cruncher` :

```{r, eval = FALSE}
cruncher(workspace = "workspace.xml",
         param_file_path = "/Users/alainquartierlatente/Desktop/BCEAO/parameters.param"
)
```

Si vous n'avez pas de workspace vous pouvez utiliser le code suivant (qu'on expliquera plus tard) pour en générer un :
```{r, eval = FALSE}
library(RJDemetra)
spec_x13 <- x13_spec(spec = "RSA5c", easter.enabled = FALSE)
sa_x13 <- x13(ipi_c_eu[, "FR"], spec = spec_x13)
spec_ts <- tramoseats_spec(spec = "RSA5")
sa_ts <- jtramoseats(ipi_c_eu[, "FR"], spec = spec_ts)

wk <- new_workspace()
new_multiprocessing(wk, "sa1")
add_sa_item(wk, "sa1", sa_x13, "X13")
add_sa_item(wk, "sa1", sa_ts, "TramoSeats")

save_workspace(wk, "workspace.xml")
```

Si non spécifié dans le fichier des paramètres, les résultats sont exportés dans le sous dossier "Output" du workspace (pour le `workspace.xml`, les résultats seront donc sous `workspace/Output/`). On peut aussi créer le fichier des paramètres et lancher le JWSAcruncher avec la fonction `cruncher_and_param`. Cette fonction permet aussi de renommer les dossiers exportées avec les noms des multi-processings utilisés dans JDemetra+ (évite d'avoir des dossiers du type `SAProcessing-1`) =

```{r, eval = FALSE}
cruncher_and_param(
        workspace = "workspace.xml",
        policy = "lastoutliers",
        matrix_item = c("m-statistics.m7",
                        "m-statistics.q-m2",
                        "diagnostics.residual trading days tests.f-test on sa (td):2",
                        "diagnostics.residual trading days tests.f-test on i (td):2"),
        tsmatrix_series = c("y", "sa", "t"),
        csv_layout = "vtable"
)
```


# RJDemetra

Pour faire de la désaisonnalisation sous R il existe plusieurs packages :

- `seasonal` et `x12` qui permettent de faire du X-13ARIMA-SEATS en utilisant les programmes du US Census Bureau

- `RJDemetra` qui est une interface R à JDemetra+ et c'est ce package qu'on va étudier.

`RJDemetra` est sur le CRAN et se base sur les librairies Java de JDemetra+. Pour l'utiliser il faut avoir Java 8 ou plus. En cas de problème d'installation voir la page : https://github.com/jdemetra/rjdemetra/wiki/Installation-manual.

Le package a aussi un site web (https://jdemetra.github.io/rjdemetra/).

`RJDemetra` permet :

- de faire des modèles RegARIMA, TRAMO-SEATS and X-13-ARIMA comme dans JDemetra+ en définissant sa propre spécification

- Manipuler les workspaces de JDemetra+ :  
    + Importer les modèles workspaces sauvegardés par JDemetra+
    + Exporter les modèles créés sous RJDemetra
 
 
## Créer une specification

Dans les prochains exercices, la série utilisée sera `ipi_c_eu[, "FR"]` qui est l'IPI français. Vous pouvez bien sûr adapter le code pour utiliser vos propres séries. Les fonctions utilisées seront `x13()`, `x13_spec()`, `regarima_x13`, `regarima_x13_spec` ou `regarima`.

```{block, opts.label = "exercice"}
Faire la désaisonnalisation d'une série avec X-13 avec la spécification suivante :
- détection automatique du schéma de décomposition, des outliers et du modèle ARIMA
- une correction des jours ouvrables "working days" et un effet graduel de Pâques
Faire ensuite un graphique avec la série brute et la série désaisonnalisée
```

```{block, opts.label = "indice"}
Utiliser la spécification `RSA4c` pour la désaisonnalisation.

Si le modèle créé s'appelle `mysa`, regarder les valeurs de `mysa$final`, `mysa$final$series` et `mysa$final$forecasts`.
```

```{r, solution = TRUE}
mysa <- x13(ipi_c_eu[, "FR"], spec = "RSA4c")
mysa
y <- mysa$final$series[,"y"]
# De façon équivalente :
y <- get_ts(mysa)
sa <- mysa$final$series[,"sa"]
plot(y)
lines(sa, col = "red")
# ou on peut directement utiliser les fonctions de RJDemetra :
plot(mysa, first_date = 2000, #Pour n'afficher le graphique qu'à partir de 200
     type_chart = "sa-trend" # Pour faire le graphique avec y, sa et tendance
     )
```

```{block, opts.label = "exercice"}
Modifier le modèle précédent pour enlever l'effet graduel de Pâques.
```

```{r, solution = TRUE}
spec_sans_easter <- x13_spec(mysa,
                 easter.enabled = FALSE)
mysa2 <- x13(ipi_c_eu[, "FR"], spec_sans_easter)
mysa2$regarima
```

```{block, opts.label = "exercice"}
Calculer les values associées au modèle Reg-ARIMA de la précédente spécification
```

```{block, opts.label = "indice"}
Récupérer le modèle Reg-ARIMA et utiliser la fonction `summary()`.
```

```{r, solution = TRUE}
summary(mysa2$regarima)
```

## Créer un workspace

Dans cette partie nous allons créer un workspace depuis R. Pour cela les fonctions qui peuvent être utilisées sont `new_workspace()`, `load_workspace()`, `new_multiprocessing()`, `add_sa_item()`, `save_workspace()`, `compute()`, `get_object()`, `get_name()`, `get_ts()` ou `count`.

```{block, opts.label = "exercice"}
Créer un workspace qui va contenir une série désaisonnalisée selon 3 spécifications différentes.
```

```{r, solution = TRUE}
wk <- new_workspace()
new_multiprocessing(wk, "MP-1")
add_sa_item(wk, "MP-1", mysa, "X13 avec Pâques")
add_sa_item(wk, "MP-1", mysa2, "X13 sans Pâques")
add_sa_item(wk, "MP-1", tramoseats(ipi_c_eu[, "FR"]), "TRAMO-SEATS")
save_workspace(wk, "mon_premier_workspace.xml")
```


```{block, opts.label = "exercice"}
Importer le workspace précédent et récupérer :  
- Le nom du premier multi-processing
- Le nombre de modèle dans ce premier multi-processing
- L'ensemble des séries brutes
- Le 2ème modèle
```

```{r, solution = TRUE}
wk <- load_workspace("mon_premier_workspace.xml")
compute(wk)
count(wk) # Nombre de multiprocessing
mp1 <- get_object(wk, 1) # Le premier multiprocessing
get_name(mp1)
count(mp1)
all_y <- get_ts(mp1) # toutes les séries brutes
model2 <- get_object(mp1, 2) # On récupère l'objet associé au 2ème modèle
get_model(model2, wk)
```

## Manipuler les objets Java

L'objectif de cette partie est de manipuler la fonction `jx13()` pour gagner en temps de calcul.

```{block, opts.label = "exercice"}
Créer un modèle à partir de la fonction `jx13()` et la spécification sans effet graduel de pâques calculée dans une des sections précédentes.
```

```{r, solution = TRUE}
myjsa <- jx13(ipi_c_eu[, "FR"], spec_sans_easter)
get_indicators(myjsa, "sa")
```


```{block, opts.label = "exercice"}
Toujours avec la même spécification, extraire les révisions de la séries désaisonnalisée du point de janvier 2005 (i.e. : série désaisonnalisée lorsqu'on a les données jusqu'en janvier 2005, puis jusqu'en février 2005, etc.)
```

```{block, opts.label = "indice"}
Récupérer l'ensemble des dates de fin d'estimation avec la fonction `window(time(ipi_c_eu[, "FR"]), start = 2005)`.
```

```{r, solution = TRUE}
dates <- window(time(ipi_c_eu[, "FR"]), start = 2005)
estimations <- sapply(dates, function(last_date_estimation){
  myjsa <- jx13(window(ipi_c_eu[, "FR"], end = last_date_estimation), spec_sans_easter)
  sa <- get_indicators(myjsa, "sa")$sa
  window(sa, start = 2005, end = 2005) # Pour ne récupérer que la valeur en 2005
})
estimations <- ts(estimations, start = 2005, frequency = 12)
plot(estimations)
```
